臺灣板橋地方法院民事判決　　　　　　 100年度訴字第1342號
原　　　告　吳希達
訴訟代理人　楊延壽律師
被　　　告　劉能鑫
訴訟代理人　邱六郎律師
複代理人　　傅鉅垣
上列當事人間請求拆屋還地等事件，經本院於民國100 年10月28
日言詞辯論終結，判決如下：
    主  文
被告應將坐落新北市三重區○○○段四五二地號土地上如附圖所
示著色（A ）部分，面積五十四點八三平方公尺之建物（門牌號
碼：新北市○○區○○路一段27巷2 之1 號）拆除，將該部分土
地返還原告。
被告應自民國一百年四月十八日起至返還前項土地之日止，按月
給付原告新台幣貳仟陸佰伍拾肆元。
原告其餘之訴駁回。
訴訟費用由被告負擔。
本判決第一、二項於原告以新台幣壹佰肆拾肆萬元供擔保後，得
假執行。但被告如以新臺幣肆佰貳拾玖萬柒仟柒佰肆拾元為原告
預供擔保，得免為假執行。
原告其餘假執行之聲請駁回。
    事實及理由
一、原告主張：原告於民國100 年3 月間，向訴外人莊泰昆、莊
    素幸、莊淑豐、陳介陸、黃德盛、陳德欽、李莊敦子、莊時
    子購買坐落新北市三重區○○○段452 地號土地全部（下稱
    系爭土地），於100 年4 月18日辦理所有權移轉登記，而為
    系爭土地之所有權人。系爭土地係由原地主莊見成之繼承人
    先辦理繼承登記後，再由原告受讓取得。詎被告無權占用系
    爭土地如附圖所示著色（A ）部分，搭蓋門牌號碼新北市○
    ○區○○路一段27巷2 之1 號房屋（下稱系爭房屋），面積
    54.83 平方公尺，屢經原告催請其拆屋還地，被告均藉詞拖
    延，致原告不僅無法使用系爭土地，甚至須依法繳納高額之
    地價稅。爰依民法第767 條第1 項規定，請求被告拆屋還地
    。又系爭土地於99年1 月之申報地價為每平方公尺新台幣（
    下同）14,520元，故原告依不當得利之規定，請求被告自10
    0 年4 月18日起，按月給付原告按系爭土地申報地價年息10
    % 計算之損害金即6,634 元（計算式：14,520元×10% ×54
    .83 平方公尺÷12月＝6,634 元）至返還系爭土地之日止等
    語，並聲明：(一)被告應將坐落系爭土地上如附圖所示著色（
    A ）部分，面積54.83 平方公尺之系爭房屋拆除，將該土地
    返還原告。(二)被告應自100 年4 月18日起至返還前項土地之
    日止，按月給付原告6,634 元。(三)原告願供擔保，請准宣告
    假執行。
二、被告則抗辯：
  (一)系爭土地重測前為三重埔段大竹圍小段60-10 地號，原所有
    權人為訴外人莊見成。莊見成於61年12月21日死亡，其配偶
    莊林貴早於60年4 月23日死亡，其繼承人有長男莊阿標、長
    女陳莊鸞、次女莊姜、四女陳莊昌子、五女李莊敦子、六女
    莊時子，應繼分各1/6 。而莊阿標於73年7 月19日死亡，其
    應繼份由配偶莊李免、長男莊泰昆、莊素幸、莊淑豊繼承。
    莊李免為系爭土地之繼承人之一，有免稅證明足稽。系爭土
    地自莊阿標過世後，即由莊李免負責管理收益，凡系爭土地
    之租賃、租金收受，或向當時之台北縣三重市公所申請調解
    ，均由莊李免為之，足證莊李免有權出租系爭土地，其他繼
    承人亦無異議。
  (二)被告之母劉阿微於日據時期即租用系爭土地，於其上興建磚
    石造之系爭房屋使用，有新北市政府稅捐稽徵處房屋稅籍證
    明書足證，且系爭房屋自41年3 月即向台灣電力公司申請用
    電至今。77年5 月間，因租地糾紛事件，莊李免曾向當時之
    台北縣三重市調解委員會申請調解，經該會以77年民調字第
    160 號調解成立。被告承租系爭土地27坪，按該土地當年度
    之地價稅，被告所租用土地面積比例之2 倍計算租金。嗣被
    告逐年繳納租金予地主，至98年間莊李免過世後，即由其子
    莊泰昆收取租金。
  (三)被告按時給付租金，從未積欠，且被告承租系爭土地係作為
    建築房屋基地，興建之房屋係供自己居住使用，並無轉租他
    人使用，被告就系爭土地有不定期基地租賃權至明。莊李免
    之繼承人莊泰昆等人曾於100 年3 月28日以三重中山北路郵
    局第000426號存證信函，通知被告謂系爭土地已經其等辦理
    繼承登記，並出售予訴外人力德建設股份有限公司代表人吳
    希達，望被告於3 個月內搬遷。而原告係向莊泰昆等人買受
    系爭土地，自應繼受系爭土地上之權利義務，應受不定期限
    基地租賃契約之拘束，故被告非無權占用系爭土地。
  (四)答辯聲明：
  1.原告之訴駁回。
  2.如受不利判決願供擔保，請准宣告免為假執行。
三、兩造不爭執事項：
  (一)系爭土地重測前為三重埔段大竹圍小段60-10 地號，原登記
    為訴外人莊見成所有，莊見成於61年12月21日死亡後，其全
    體繼承人就莊見成之遺產簽訂遺產分割協議書，於100 年2
    月16日向地政機關申請辦理分割繼承登記，其中系爭土地部
    分由繼承人莊泰昆、莊素幸、莊淑豐、陳介陸、黃德盛、陳
    德欽、李莊敦子、莊時子各繼承1/8 ，經地政機關於100 年
    3 月3 日辦理分割繼承登記，並有系爭土地日據時期、光復
    初期、電子處理前、後之登記謄本（見本院卷(一)第60至69頁
    ），及新北市三重地政事務所以100 年9 月19日新北重地登
    字第1000013977號函檢送本院上開分割繼承登記之土地登記
    申請書、登記清冊、被繼承人莊見成之繼承系統表、遺產分
    割協議書、莊見成及其繼承人之戶籍謄本等件影本附卷可稽
    （見本院卷(一)第98至198 頁）。
  (二)原告於100 年3 月23日，向訴外人莊泰昆、莊素幸、莊淑豐
    、陳介陸、黃德盛、陳德欽、李莊敦子、莊時子購買系爭土
    地全部，並於同年4 月18日辦理所有權移轉登記，而取得系
    爭土地之所有權，並有系爭土地登記謄本（見本院卷(一)第60
    頁），及新北市三重地政事務所以100 年9 月19日新北重地
    登字第1000013977號函檢送本院上開移轉登記之土地登記申
    請書、土地買賣所有權移轉契約書等件影本附卷可稽（見本
    院卷(一)第199 至283 頁）。
  (三)原告所有之系爭房屋，坐落於系爭土地如附圖所示著色（A
    ）部分，面積54.83 平方公尺，並經本院履勘現場，及囑託
    地政機關測量，有本院勘驗筆錄，及新北市三重地政事務所
    以100 年9 月6 日新北重地測字第1000013210號函檢送本院
    之土地複丈成果圖附卷可稽（見本院卷(一)第72至74頁、第77
    至78頁）。
四、原告主張：被告所有之系爭房屋係無權占用原告系爭土地如
    附圖所示著色部分等語。被告則以：被告之母親劉阿微於日
    據時期即租用系爭土地興建系爭房屋使用，原地主莊見成死
    亡後，其繼承人有長男莊阿標等人，莊阿標過世後，系爭土
    地即由莊阿標之妻莊李免負責管理收益，並收取租金，98年
    間莊李免過世後，即由其子莊泰昆向被告收取租金，故被告
    就系爭土地有不定期基地租賃權，並非無權占用等前揭情詞
    置辯。
五、按以無權占有為原因，請求返還土地者，占有人對土地所有
    權存在之事實無爭執，而僅以非無權占有為抗辯者，土地所
    有權人對其土地被無權占有之事實無舉證責任，占有人自應
    就其取得占有係有正當權源之事實證明之，有最高法院98年
    度台上字第863 號、85年度台上字第1120號裁判要旨可資參
    照。次按98年1 月23日修正前之民法第828 條第1 、2 項規
    定：「公同共有人之權利義務，依其公同關係所由規定之法
    律或契約定之。」、「除前項之法律或契約另有規定外，公
    同共有物之處分，及其他之權利行使，應得公同共有人全體
    之同意。」。本件原告依民法第767 條第1 項規定請求被告
    返還系爭土地，被告抗辯其非無權占用，自應由被告就其所
    辯，負舉證之責。被告雖提出新北市政府稅捐稽徵處房屋稅
    籍證明書影本、台灣電力公司台北西區營業處100 年6 月24
    日北西費核代字第Ｚ○○○○○○○○○號書函影本各1 紙（見本院卷
    (一)第38、39頁），上載系爭房屋之納稅義務人為劉阿微、折
    舊年數67年、構造為磚石造、裝表供電年月為41年3 月等內
    容，惟上開文書至多僅能證明系爭房屋於原告之母親劉阿微
    生前即已興建迄今，並無法用以證明系爭房屋占用系爭土地
    之權源為何。至被告雖另提出訴外人莊李免自77年間起至97
    年間出具之地租收據影本22紙、莊泰昆98、99年出具之收據
    影本2 紙（見本院卷(一)第40至41頁反面），惟上開收據至多
    僅能證明莊李免、莊泰昆曾自77年間起迄99年間止，向被告
    收取系爭土地之地租，並無法證明莊李免、莊泰昆有權出租
    系爭土地。且查：系爭土地原係登記為訴外人莊見成一人所
    有，莊見成於61年12月21日死亡後，其全體繼承人為長男莊
    阿標、長女陳莊鸞、次女莊姜、四女陳莊昌子、五女李莊敦
    子、六女莊時子。其後莊阿標於73年7 月19日死亡，其繼承
    人為配偶莊李免，及子女莊泰昆、莊素幸、莊淑豐。另陳莊
    鸞於94年7 月7 日死亡、其繼承人有配偶陳進財（95年5 月
    6 日死亡）、子女陳介陸、陳有儀、陳有明、陳有諒、陳美
    枝。莊姜則於93年8 月5 日死亡，其繼承人有配偶黃龍柱、
    子女黃德盛、陳文忠、黃慶仁、黃雪卿。陳莊昌子則於97年
    9 月19日死亡，其繼承人為配偶陳來旺、子女陳德欽、陳德
    仁、李陳淑真、陳淑玲、陳淑娟、陳淑敏。有系爭土地日據
    時期、光復初期、電子處理前之登記謄本（見本院卷(一)第61
    至69頁）、莊見成之繼承系統表，及上開繼承人之戶籍資料
    影本在卷可參（見本院卷(一)第102 至168 頁）。而按民法第
    1151條規定：「繼承人有數人時，在分割遺產前，各繼承人
    對於遺產全部為公同共有。」是莊見成死亡後，系爭土地應
    為莊見成之全體繼承人所公同共有。嗣莊見成之繼承人之一
    莊阿標於73年7 月19日死亡，莊李免因繼承莊阿標之遺產，
    而成為系爭土地之公同共有人之一。然莊李免縱有將系爭房
    屋所坐落之基地即系爭土地特定部分出租予被告之母親劉阿
    微或被告，然其出租行為，依上開規定，仍需得系爭土地當
    時之其他共有人全體之同意，否則對其他共有人不生效力。
    惟被告並未能提出任何證據證明莊李免將系爭房屋之基地出
    租予劉阿微或被告之行為，業經系爭土地當時之共有人全體
    同意，是被告辯稱：莊李免就系爭土地有管理收益之權限云
    云，即無足採。
六、次查原告係於100 年3 月23日，向系爭土地之全體共有人即
    訴外人莊泰昆、莊素幸、莊淑豐、陳介陸、黃德盛、陳德欽
    、李莊敦子、莊時子購買系爭土地全部。其中出賣人莊泰昆
    、莊素幸、莊淑豐雖為莊李免之繼承人，然其等就系爭土地
    係先於73年7 月19日莊阿標死亡時，與莊李免共同繼承莊阿
    標之應繼分，莊李免於98年3 月7 日死亡時，其三人再繼承
    莊李免之應繼分。另出賣人陳介陸則係陳莊鸞、陳進財之繼
    承人、出賣人黃德盛係莊姜之繼承人、出賣人陳德欽係陳莊
    昌子之繼承人，出賣人李莊敦子、莊時子係莊見成之繼承人
    ，已如前述。是系爭土地之出賣人，並非僅有莊李免之繼承
    人，則原告買受系爭土地全部，自無繼受莊李免之出租人地
    位可言。故莊李免將系爭房屋坐落之基地出租予劉阿微或被
    告之行為，對原告仍不生效力。是被告抗辯原告應繼受其與
    莊李免間之基地租賃關係云云，亦不足採。
七、按所有人對於無權占有或侵奪其所有物者，得請求返還之。
    對於妨害其所有權者，得請求除去之，民法第767 條第1 項
    定有明文。本件被告既未能舉證證明其所有之系爭房屋占用
    原告之系爭土地有何正當權源，則原告依上開法文規定，請
    求被告應將系爭房屋占用系爭土地如附圖所示著色（A ）部
    分（面積54.83 平方公尺）拆除，將該部分土地返還原告，
    即屬有據，應予准許。
八、再按無法律上之原因而受利益，致他人受損害者，應返還其
    利益，為民法第179 條前段所明定。又無權占有他人土地，
    可能獲得相當於租金之利益，復為社會通常之觀念（最高法
    院61年台上字第1695號判例參照）。本件被告既因無權占有
    原告之系爭土地而受有利益，致原告受有相當於租金之損害
    ，原告自得依不當得利之法律關係，請求被告給付相當於租
    金之利益。次按，城市地方房屋之租金，以不超過土地及其
    建築物申報總價年息10% 為限，土地法第97條第1 項定有明
    文，上開規定依同法第105 條規定，於租用基地建築房屋準
    用之。而上開土地法之規定，僅係為就城市地方建築物之基
    地租用約定之租金限制其最高額而設。查系爭土地之地目為
    「建」，坐落於新北市三重區，為城市地方土地，遭建築房
    屋之方式無權占用，是原告以上開土地法之規定作為其請求
    不當得利之計算標準，自無不合。再土地法施行法第25條規
    定，土地法第97條第1 項所謂土地及建物之總價額，土地價
    額依法定地價，建築物價額依該管直轄市或縣市地政機關估
    定之價額。另依土地法第148 條規定，土地所有權人依本法
    所申報之地價，為法定地價。是土地法第97條第1 項所謂土
    地申報總價即指該土地之申報地價而言。經查，系爭土地係
    原告於100 年4 月18日移轉登記取得所有權，是時之申報地
    價為每平方公尺14,520元，有系爭土地登記謄本可稽（見本
    院卷(一)第22頁）。本院審酌系爭土地之地目為「建」、位於
    新北市三重區、遭被告所有之系爭磚造一層樓房屋占用、附
    近多為舊公寓住宅，有本院勘驗筆錄可稽（見本院卷(一)第72
    至74頁），及參酌被告所提莊泰昆出具之99年度地租收據影
    本（見本院卷(一)第41頁反面），其上記載被告99年度支付予
    莊泰昆之租金為26,460元，換算每月為2,205 元（26,460元
    ÷12月＝2,205 元）等情狀，認本件原告以系爭土地申報地
    價10% 為計算相當於租金之不當得利之計算標準尚屬過高，
    應以申報地價4%為計算標準，方屬適當。是以，原告請求被
    告自100 年4 月18日起至返還系爭土地之日止，按月給付2,
    654 元（14,520元×54.83 平方公尺×4%÷12月＝2,654 元
    ；元以下四捨五入），即無不合；逾上開部分之請求，則不
    應准許。
九、綜上所述，原告依民法第767 條第1 項及不當得利法律關係
    ，請求被告應將系爭房屋占用系爭土地如附圖所示著色（A
    ）部分（面積54.83 平方公尺）拆除，並將該部分土地返還
    原告，暨自100 年4 月18日起至返還上開土地之日止，按月
    給付原告2,654 元，為有理由，應予准許；逾上開範圍之請
    求，則無理由，應予駁回。
十、兩造分別陳明願供擔保請准為假執行或免為假執行之宣告，
    經核就原告勝訴部分，核無不合，爰分別酌定相當之擔保金
    額准許之；至原告敗訴部分，其訴既經駁回，假執行之聲請
    即失所附麗，應併予駁回。
十一、本件事證已臻明確，兩造所為之其他主張、陳述並所提之
    證據，經審酌後，均認與本件判決之結論無礙，爰不一一論
    述，併此敘明。
結論，本件原告之訴為一部有理由、一部無理由，依民事訴訟法
第79條、第390 條、第392 條，判決如主文。
中    華    民    國   100    年    11    月    18    日
                  民事第一庭    法  官  黃信樺
以上正本係照原本作成
如對本判決上訴，須於判決送達後20日內向本院提出上訴狀。如
委任律師提起上訴者，應一併繳納上訴審裁判費。
中    華    民    國   100    年    11    月    18    日
                                書記官  李佳靜